【裁判字號】    98,交聲,2270
【裁判日期】    980710
【裁判案由】    聲明異議
【裁判全文】
臺灣臺中地方法院交通事件裁定        98年度交聲字第2270號
原處分機關  交通部公路總局臺中區監理所豐原監理站
異  議  人  甲○○
即受處分人
上列受處分人因違反道路交通管理處罰條例案件，對於交通部公
路總局臺中區監理所豐原監理站民國98年5月27日所為之處分（
豐監稽違字第裁63-HB0000000號裁決書），聲明異議，本院裁定
如下：
    主    文
異議駁回。
    理  由
一、按處理違反道路交通管理事件，有關文書送達之程序，依行
    政程序法之規定；送達，於應受送達人之住居所、事務所或
    營業所為之；於應送達之處所不獲會晤應受送達人時，得將
    文書付與有辨別事理能力之同居人、受僱人或應送達處所之
    接收郵件人員，違反道路交通管理事件統一裁罰基準及處理
    細則第5條、行政程序法第72條第1項前段、第73條第1項分
    別定有明文。又受處分人不服道路交通管理處罰條例第8條
    公路主管機關所為之處罰，得於接到裁決書之翌日起20日內
    ，向管轄地方法院聲明異議；依上開規定聲明異議之期間，
    自裁決送達之翌日起算，並得依法扣除在途期間；如遲誤該
    期間，法院即應以聲明異議不合法律上之程式，且無從補正
    ，裁定駁回，道路交通管理處罰條例第87條第1項、道路交
    通案件處理辦法第12條及第18條前段亦有明文。
二、經查：
(一)受處分人之戶籍自民國92年3月28日即設於臺中縣石岡鄉○
    ○村○○路1080之7號，迄今均未變更，有受處分人個人基
    本資料查詢結果附卷可參；原處分機關將豐監稽違字第裁63
    -HB0000000號裁決書交由郵政機關依受處分人應送達處所即
    臺中縣石岡鄉○○村○○路1080之7號住所為送達，於98年
    6月4日交由受處分人本人親自收受，有原處分機關之裁決書
    影本及送達證書影本各1份在卷可稽，參照前開說明，足認
    本件原處分機關業已於98年6月4日為合法之送達。
(二)受處分人如對原處分機關所為裁決不服欲提起異議，應於裁
    決送達之翌日起算20日內，向管轄地方法院即本院聲明異議
    ，始為適法。本件原處分機關於98年6月4日即依法為送達，
    加計在途期間3日，其異議期間原應至98年6月27日屆滿；惟
    98年6月27日、28日係例假日即星期六、星期日，故以98年6
    月29日代之；惟處分人竟遲至98年7月3日（具狀日期為98年
    7月2日），始向原處分機關聲明異議，有卷附蓋有原處分機
    關收文戳章之聲明異議狀可證，已逾前述20日不變期間及在
    途期間；受處分人聲明異議不合法律上之程式，且無從命其
    補正，應予駁回。
三、至有關本件裁決書所科處罰鍰，有無「一事不二罰」原則適
    用之問題，併予說明如下：
（一）按一行為同時觸犯刑事法律及違反行政法上義務規定者，
      依刑事法律處罰之。但其行為應處以其他種類行政罰或得
      沒入之物而未經法院宣告沒收者，亦得裁處之，95年2月5
      日施行之行政罰法第26條第1項亦有明文，其目的在於避
      免行為人承受過度且重複之處罰，即一行為如果發生刑罰
      法律與行政秩序罰競合適用之關係時，基於一事不二罰之
      法理，經由立法程序確立以刑罰優先為原則，此觀諸該條
      立法理由明確揭示「一行為同時觸犯刑事法律及違反行政
      法上義務規定時，由於刑罰與行政罰同屬對不法行為之制
      裁，而刑罰之懲罰作用較強，故依刑事法律處罰，即足資
      警惕時，實無一事二罰再處行政罰之必要。且刑事法律處
      罰，由法院依法定程序為之，較符合正當法律程序，應予
      優先適用。但罰鍰以外之沒入或其他種類行政罰，因兼具
      維護公共秩序之作用，為達行政目的，行政機關仍得併予
      裁處，故為第一項但書規定」等語自明。前揭行政罰法中
      關於刑事法律處罰優先且不再處以行政秩序罰之目的，既
      係因行為人已接受刑罰而足資警惕，並已發生懲罰之作用
      ，無再使行為人陷於雙重處罰之不利益，則關於刑事法律
      處罰之範圍自應採取實質認定，凡刑事實體法或程序法中
      所規定客觀上剝奪行為人生命、自由、財產權利，主觀上
      亦因制裁之嚴厲性、痛苦性，其強度足以造成心理強制而
      間接達成矯正教化目的之處遇手段，皆應納入其中，而不
      以形式上符合刑法第32條至第34條所定主刑及從刑種類者
      為限，始與前揭法律規範之意旨相符。法務部95年5月25
      日法律字第0950700393號函固指：行政罰法第26條第2項
      所稱「不起訴處分」包括「緩起訴處分」在內，惟刑事訴
      訟法第253條之1所指之緩起訴處分，其內容、要件與依刑
      事訴訟法第252條所為之不起訴處分迥異，緩起訴處分為
      介於起訴、與微罪職權不起訴間之緩衝設計，倘檢察官為
      緩起訴處分時依刑事訴訟法第253條之2第1項規定課予被
      告一定之指示或負擔，該指示或負擔雖非刑罰，然實質上
      已造成行為人財產、自由、尊嚴等權利之不利影響，性質
      上可謂實質之制裁，且緩起訴制度雖以特別預防為優先考
      量，但在具體個案決定上，其實亦達到一般預防之作用及
      報應理念，基於一行為不二罰原則，被告既已就其行為受
      到實質之制裁，自不應再因同一行為受到國家之處罰，是
      雖緩起訴處分之最終使被告免於受刑事訴追之效果與不起
      訴處分相同，但觀諸刑事訴訟法第253條之1第1項係於91
      年2月8日增訂，而行政罰法係於94年2月5日公布施行，制
      定在後之行政罰法第26條第2項，僅臚列「不起訴處分或
      無罪、免訴、不受理、不付審理之裁判確定者」，並未將
      「緩起訴處分」納入，應係立法者有意排除，而非法律疏
      漏。故檢察官為緩起訴處分時如已對被告課予指示及負擔
      ，應視為被告已依刑事法律受到處罰，不得再處以行政罰
      鍰為宜。
（二）查本件受處分人羅國煇騎乘車牌號碼XG5-471號重型機車
      ，於97年6月9日17時43分許，在臺中縣東勢鎮○○街25號
      前，因「酒後駕車經酒測濃度測試值0.55mg/l」之違規，
      為臺中縣警察局東勢分局依道路交通管理處罰條例第35條
      第1項第1款規定予以舉發。惟受處分人因此一酒後駕車行
      為，同時觸犯刑法第185條之3之違背安全駕駛致交通危險
      罪，另經台灣台中地方法院檢察署檢察官於97年6月10日
      ，以97年度速偵字第2709號為緩起訴處分確定（緩起訴期
      間為一年），受處分人並於97年8月29日，向國庫支付緩
      起訴處分金5萬元，該緩起訴處分期滿確定，亦有台灣台
      中地方法院檢察署97年度速偵第2709號緩起訴處分書、臺
      灣臺中地方法院檢察署自行收納款項統一收據影本1紙附
      卷可證。受處分人上開違反刑事法律禁止規範之犯罪行為
      ，雖因檢察官採取緩起訴處分之替代性刑事處遇手段，而
      未將該案逕行起訴或聲請簡易判決處刑，致其後適用之刑
      事訴訟程序有所區別，但就受處分人負有包括支付一定金
      額予檢察官指定機構在內之義務觀察，如受處分人未在指
      定期間內確實履行義務，依刑事訴訟法第253條之3第1項
      第3款之規定，其將遭受撤銷緩起訴處分之不利益；反之
      ，倘其確實遵守並履行各項緩起訴條件，除非合於刑事訴
      訟法第260條所定情形之1，即無再就同一案件遭受刑事訴
      追之虞。從而，受處分人既因上開緩起訴處分而剝奪其財
      產權，主觀上前揭金錢給付義務亦具有強制性、懲罰性，
      其雖不若易科罰金係以支付金錢作為自由刑之替代，惟經
      由緩起訴處分條件之履行，仍使受處分人免於遭檢察官發
      動起訴程序，具有替代刑罰之效果，廣義而言，應屬前揭
      所稱之實質刑事法律處罰，而有行政罰法第26條第1項一
      事不二罰規定之適用。
（三）綜上所述，本件受處分人既因同一酒後駕車行為，經檢察
      官為緩起訴處分確定，受處分人並已向國庫支付緩起訴處
      分金5萬元，原處分機關就受處分人同一酒後駕車行為，
      裁處罰鍰3萬7千5百元；但依行政罰法第26條第1項前段規
      定，既已依刑事法律處罰之，無再依上開道路交通管理處
      罰條例第35條第1項第1款裁處行政罰鍰之餘地，原處分機
      關所為之裁罰，與法即有未合。
（四）末按「違法行政處分於法定救濟期間經過後，原處分機關
      得依職權為全部或一部之撤銷；其上級機關，亦得為之。
      ．．．．．．」；「行政處分於法定救濟期間經過後，具
      有下列各款情形之一者，相對人或利害關係人得向行政機
      關申請撤銷、廢止或變更之。但相對人或利害關係人因重
      大過失而未能在行政程序或救濟程序中主張其事由者，不
      在此限。一、具有持續效力之行政處分所依據之事實事後
      發生有利於相對人或利害關係人之變更者。二、發生新事
      實或發現新證據者，但以如經斟酌可受較有利益之處分者
      為限。三、其他具有相當於行政訴訟法所定再審事由且足
      以影響行政處分者。」，行政程序法第117條前段及第128
      條第1項分別定有明文，顯見行政處分（包含行政秩序罰
      ）於經法定救濟期間後，倘有上開情形，行政機關仍得予
      以撤銷或廢止，但須由原處分機關依職權，或是由處分相
      對人向行政機關申請撤銷或廢止之，始為適法。基此，本
      件原處分機關如認罰鍰之處罰，已因上開緩起訴處分之確
      定而有違法之處時，則仍可依職權撤銷該違法之處罰，或
      由受處分人之申請而加以撤銷，併此敘明。
四、據上論斷，應依道路交通管理處罰條例第87條第2項，道路
    交通案件處理辦法第18條前段，裁定如主文。
中    華    民    國    98    年    7     月    10    日
                  刑事第六庭    法  官  施慶鴻
上正本證明與原本無異。
如不服本裁定，應於送達後五日內，向本院提出抗告狀。
                                書記官  賴瓊珠
中    華    民    國    98    年    7     月    10    日


司法院資訊處製作；財團法人民間司法改革基金會備份。
